【裁判字號】    97,訴,2079
【裁判日期】    971231
【裁判案由】    拆屋還地
【裁判全文】
臺灣高雄地方法院民事判決              97年度訴字第2079號
原      告  台灣糖業股份有限公司
法定代理人  甲○○
訴訟代理人  吳艾黎律師
被      告  丁○○
            己○○
            乙○○
            庚○○
            辛○○
            壬○○
            戊○○
            丙○○
前列七人共同
訴訟代理人  丁○○
上列當事人間拆屋還地事件，經本院於民國97年12月29日言詞辯
論終結，判決如下：
    主      文
被告丁○○、乙○○、戊○○、丙○○應將坐落高雄市○○區○○段二八、二九、二九之一地號土地上如附圖所示A 、A1、B 、
C 、D 、D2、D3部分（面積一一０平方公尺）之地上物拆除後將
土地返還原告。
被告丁○○、乙○○、戊○○、丙○○應給付原告新台幣壹拾貳
萬柒仟零捌拾柒元，及被告丁○○、乙○○、戊○○均自民國九
十七年四月二十六日；被告丙○○自民國九十七年十二月二十九
日起至清償日止，按年息百分之五計算之利息，並均應自民國九
十七年三月二十二日起至返還前開土地之日止，按月給付原告新
台幣貳仟貳佰元。
原告其餘之訴駁回。
訴訟費用由被告負擔二分之一，餘由原告負擔。
本判決原告勝訴部分，於原告以新台幣肆萬參仟元為被告供擔保
後，得假執行。
原告其餘假執行之聲請駁回。
    事實及理由
一、原告起訴主張：坐落高雄市○○區○○段28、29、29-1地號
    土地（下稱系爭土地），為伊所有。詎訴外人陳金川（已於
    85 年11 月間死亡）並無合法權源而在系爭土地內興建如附
    圖所示之地上物即門牌號碼高雄市○○區○○路111 號（下
    稱系爭建物）占有使用，致伊受有無法使用收益之損害。被
    告丁○○、戊○○、丙○○、乙○○均為陳金川之繼承人，
    而被告己○○、庚○○、辛○○、顏鳳嫺則均設籍居住於該
    處。伊除得請求被告等將該地上物拆除並返還土地外，並得
    請求被告返還自起訴狀繕本送達前5 年起至拆屋還地時止，
    以申報地價年息10% 計算之相當租金利益。爰依所有物返還
    請求權及不當得利之法律關係，提起本訴，並聲明判命被告
    將占用系爭土地上如附圖所示A 、A1、B 、C 、D 、D2、D3
    合計110 平方公尺之地上物拆除，將該部分土地返還予原告
    ，並給付原告新台幣（下同）253, 880元及加計自起訴狀本
    送達翌日起算法定遲延利息，及自起訴狀繕本送達翌日起至
    拆屋還地之日止，按月給付4,400 元，且願供擔保為假執行
    之判決。
二、被告則以：系爭地上物為陳金川所建，但伊等於陳金川死亡
    後並未居住使用，亦同意拆除及返還予原告。至己○○、庚○○、辛○○、顏鳳嫺則僅設籍而已，並未居住使用等語，
    資為抗辯。並聲明駁回原告之訴。
三、兩造不爭執之事項：
（一）坐落高雄市○○區○○段28、29、29-1地號土地，為原告
      所有。訴外人陳金川（已於85年11月間死亡）則在系爭土
      地內興建如附圖所示A 、A1、B 、C 、D 、D2、D3合計11
      0 平方公尺之之地上物（門牌號碼高雄市○○區○○路11
      1 號）占有使用。有土地登記謄本在卷可稽，並經本院會
      同地政人員勘驗現場查明屬實，亦有勘驗筆錄、現場照片
      及地政人員測量後製作之複丈成果圖在卷可憑（見本院卷
      第13-14、59、158 頁）。
（二）被告丁○○、戊○○、丙○○、乙○○均為陳金川之繼承
      人，而被告己○○、庚○○、辛○○、顏鳳嫺於起訴時均
      設籍居住於該處，有戶籍謄本在卷可稽（見本院卷第102-
      104 頁）。
（三）系爭土地於89年7 月間、93年1 月間、96年1 月間之申報
      地價各為每平方公尺4,560 元、4,560 元、4,800 元，此
      有地價謄本在卷可稽（見本院卷第7-12、181 -183頁）。
四、本件兩造爭執之處在於：（一）原告請求被告拆屋還地是否
    有理由？（二）原告可否請求被告給付占用系爭土地所受有
    相當於租金利益之不當得利損害金？其金額為何？
（一）原告請求被告拆屋還地是否有理由？
      原告主張系爭土地為其所有，而被告之被繼承人陳金川無
      權占用如附圖所示A 、A1、B 、C 、D 、D2、D3部分（即
      系爭建物）之土地面積110平方公尺等情，業據原告提出
      與所述相符之土地登記謄本等件為證，且經本院會同高雄
      市前鎮地政事務所人員到場履勘屬實，並製有勘驗筆錄及
      複丈成果圖各乙份附卷可稽，被告丁○○、乙○○、戊○○、丙○○於此亦不爭執，是原告此部份主張之事實堪信
      為真。今系爭土地既為原告所有，陳金川未經同意而無正
      當權源占有系爭土地，自屬無權占有，而被告丁○○、乙○○、戊○○、丙○○為被繼承人陳金川之法定繼承人，
      且未辦理拋棄或限定繼承，從而，原告依所有物返還請求
      權及繼承之法律關係，請求被告丁○○、乙○○、戊○○
      、丙○○應將系爭土地上如附圖所示A 、A1、B 、C 、D
      、D2、D3部分之地上物予以拆除並返還土地予原告，洵屬
      有據，應予准許。至原告主張被告己○○、庚○○、顏靖
      唇、壬○○亦居住在系爭建物內，應自該屋遷出，固提出
      其等之戶籍謄本為證，然參以現今社會常因就學、就業或
      其他因素而寄居於他人戶籍，寄居者實際居住之處所與設
      籍地非必相同，屢有所見，又觀以原告所提出系爭建物之
      照片，其門窗深鎖，應屬無人居住之空屋，且原告亦未能
      舉證證明被告己○○、庚○○、顏靖唇、壬○○確有居住
      於系爭建物之事實，是原告僅依起訴時之戶籍謄本主張被
      告己○○、庚○○、顏靖唇、壬○○有居住在系爭建物，
      而占用系爭建物所坐落之系爭土地，要無可採。
（二）原告得否請求被告給付占用系爭土地所受有相當於租金利
      益之不當得利損害金？其金額為何？
      按無法律上原因而受利益，致他人受損害，應返還其利利
      益。雖有法律上原因，而其後已不存在者，亦同。民法第
      179條定有明文。故其得請求之範圍，應以對方所受之利
      益為度。而無權占有他人土地，可能獲得相當於租金之利
      益，為社會通常觀念。最高法院61年度台上字第1695號判
      例可供參照。次按城市地方房屋之租金，以不超過土地及
      其建築物申報總價額年息10％為限，並為租用基地建築房
      屋所準用，土地法第97條第1 項、第105 條分別定有明文
      。所謂土地總價額，係以法定地價為準，土地法施行法第
      25條定有明文。而法定地價，依土地法第148 條規定，係
      土地所有人依該法規定所申報之地價。又按土地法第97條
      第1 項之所謂年息10％為限，乃指租金之最高限額而言，
      並非必須照申報價額年息10％計算之，且尚須斟酌基地之
      位置、工商繁榮程度、使用人利用基地之經濟價值、所受
      利益、彼等關係及社會感情等情事，以為決定，最高法院
      亦著有68年台上字第371號判例可資參照。查系爭建物係
      由陳金川所興建，而陳金川已於85年11月間死亡，已如前
      述，足認系爭建物自本件起訴5 年前即無權占用系爭土地
      ，是被告就此依社會通念自受有相當於租金之利益，而原
      告亦因此未能利用系爭土地，當亦受有損害，則揆諸前開
      裁判意旨，原告自得依法請求被告給付相當於租金之不當
      利益。又系爭土地於89年7 月煎、93年1 月間、96年1 月
      間之申報地價各為每平方公尺4,560 元、4,560 元、4,80
      0 元，已如前述，另系爭土地位於高雄市○○區○○路與
      豐田街交叉路口，鄰近高雄市小港區○○○路之鐵路平交
      道旁，隔鄰為環保局垃圾車停車場，附近有公園、港和國
      小及小港機場，交通便利，生活機能不佳，工商業活動不
      發達，亦經本院勘驗現場屬實，並有勘驗筆錄足參，本院
      審酌系爭土地附近繁榮程度，使用狀況，並考量目前社會
      經濟情況等情，認為原告請求以按申報地價年息10％計算
      被告占用系爭土地所受相當於租金之利益尚屬過高而應以
      申報地價年息5 ％計算始為相當，故依被告所占用之土地
      面積、申報地價及年租率計算結果，其自92年3 月22日起
      至97年3 月21日止占用系爭土地所應給付相當於租金之利
      益即為127,087 元【計算式：92.3.22 ～95.12 ：｛4560
      （元/ 平方公尺）×110 （平方公尺）×5/100 ｝÷12＝
      2090，2090×45=94050，2090÷30×10＝697 ，94050+69
      7 ＝94747 ；96.1～97.3 .21 ： ｛4800（元/平 方公尺
      ）×110 （平方公尺）×5/ 100｝÷12＝2200，2200×14
      =30800，2200÷30×21＝15 40 ，30800+1540＝32340 ；
      94747+32340 ＝127087】，從而，原告請求被告應給付12
      7,087 元及均自起訴狀繕本送達之翌日（被告丁○○、乙○○、戊○○均自97年4 月26日，被告丙○○則自97年12
      月29日）起至清償日止按年息5 ％計算之利息，暨自97年
      3 月22日起至返還系爭土地之日止按月給付2,200 元，尚
      屬有據，應予准許，其逾此範圍外之請求，於法無據，應
      予駁回。
五、原告陳明願供擔保請准宣告假執行，經核其勝訴部分，並無
    不合，爰酌定相當擔保金額准許之，至原告敗訴部分，其假
    執行之聲請，已失所附麗，併予駁回。
六、據上論結，原告之訴為一部有理由、一部無理由，依民事訴
    訟法第79條、第390條第1項，判決如主文。
中    華    民    國    97    年    12    月    31    日
                    民事鳳山分庭法  官  何悅芳
正本係照原本作成。
如不服本判決，應於送達後20日內，向本院提出上訴狀並表明上
訴理由，如於本判決宣示後送達前提起上訴者，應於判決送達後
10日內補提上訴理由書（須附繕本）。
中    華    民    國    97    年    12    月    31    日
                                書記官  洪嘉慧


司法院資訊處製作；財團法人民間司法改革基金會備份。
